---
title: "Fundamentos de la programación estadística y Data Mining en R"
subtitle: "Unidad 1. Programación Estadística en R: Introducción a `tidyverse`"
output: beamer_presentation
colortheme: orchid
fig_caption: TRUE
fonttheme: professionalfonts
highlight: tango
#theme: Darmstadt
theme: Boadilla
toc: FALSE
author: "Dr. Germán Rosati (CONICET - UNSAM - UNTREF)"
date: "`r format(Sys.time(), '%d %B, %Y')`"
---

```{r message=FALSE, warning=FALSE, include=FALSE}
library(tidyverse)
library(sf)
library(gdalUtils)
getwd()
delitos <- read.csv("../data/delitos.csv")
```


# Las cinco instrucciones básicas de `dplyr`

* Elegir observaciones en función a sus valores: `filter()`.
* Reordenar las filas `arrange()`
* Seleccionar variables de acuerdo a su nombre: `select()`
* Crear variables nuevas en función de variables ya existentes: `mutate()`
* Colapsar valores a un solo resumen: `summarise()`


* Todas pueden ser usadas en conjunto con `group_by()` que cambia el "scope" de cada función: en lugar de operar sobre todo el dataset, lo hace al interior de cada grupo definido.


# Las cinco instrucciones básicas de `dplyr`

* Estas 6 funciones proveen los verbos para un "lenguaje" de manipulación de datos.
* Todas funcionan de forma parecida

1. El primer argumento es un dataframe
2. Los siguientes argumentos decriben qué hacer con el data frame, usando los nombres de variables sin comillas
3. El resultado es un nuevo dataframe


# Filtrando filas con `filter()`

* Permite subsetear observaciones basados en sus valores. 

        * El primer argumento es el dataframe
        * Los siguientes, las expresiones filtran el dataset
        
```{r}
filter(delitos, comuna=='Comuna 6' | comuna=='Comuna 10')
```


