---
title: "Fundamentos de la programación estadística y Data Mining en R"
subtitle: "Unidad 1. Programación Estadística en R"
output: beamer_presentation
colortheme: orchid
fig_caption: TRUE
fonttheme: professionalfonts
highlight: tango
#theme: Darmstadt
theme: Boadilla
toc: FALSE
author: "Dr. Germán Rosati (Digital House - UNSAM - UNTREF)"
date: "`r format(Sys.time(), '%d %B, %Y')`"
---

# ¿Qué es R?

* Básicamente, R es un "dialecto" de un lenguaje de los años '70: S-Language
* S fue creado en los *Bell Labs* 
* R creado en 1991 por Ross Ithaka y Robert Gentelman
* 1993: R se anuncia por primera vez
* 2000: se lanza la primera versión R 1.0
* 2017: la versión más actual es la R 3.4.0


# Características de R
* Sintaxis similar a S (en su momento permitía hacer fácil el pasaje)
* Corre en casi cualquier SO/plataforma (incluso en PS3)
* Hay actualizaciones muy frecuentes (dos o tres por año)
* Funcionalidad modular: hay un conjunto de funciones básicas al cual se le van agregando diferentes paquetes con funcionalidades especificas
* Muy buenas capacidades gráficas: mucho mejores y más sofisticadas que cualquier software de procesamiento estadístico (extremo `ggplot2`) 
* Lo mejor de todo: la comunidad. Cada estadístico que se le ocurre un algoritmo nuevo lo programa en R
* Lo segundo mejor: *_GRATIS_*

# Filosofía _Free software_
* Libertad de correr el soft con cualquier propósito (grado 0)
* Libertad de estudiar cómo funciona el programa y adapatarlo a las necesidaes (grado 1). Requisito: disponer del código fuente
* Libertad de redistribuir copias (grado 2)
* Libertad de mejorar el software y lanzar las mejoras al público (grado 3). Mismo requisito que grado 1. 

# Desventajas de R
* En general, los datos se cargan en memoria RAM (es más o menos lo mismo que casi cualquier otro soft). Algunos paquetes comenzaron a mejorar esta cuestión.
* La implementación es... espontánea. Si a nadie le interesa generar tu algoritmo... te toca a vos.

# Instalación de R y RStudio por primera vez
* Ir al [sitio de R](https://www.r-project.org/)
* Elegir el repositorio del cual se desea descargar
* Descargar la última versión estable (actual R 3.4.0)
* Luego, es útil instalar alguna GUI para que el trabajo con el código sea más amigable. 
* RStudio es una de las más usadas.
* Descargar la última versión [del sitio](https://www.rstudio.com/).


# Ayuda en R
*En general, para obtener ayuda hay dos formas

```{r, highlight=TRUE, prompt=TRUE, strip.white=FALSE, collapse=TRUE, echo=TRUE, warning=FALSE}
help(mean)
?mean
```

# Dos formas de trabajar
1. Línea de comando
2. Script (similar a una _sintax_ de SPSS o un _.do file_ de STATA)
* Son básicamente lo mismo. Solamente que en la primera se va ingresando  cada comando de una vez.

# Objetos en R
* Básicamente... donde R guarda los datos.
* Hay muchos tipos de objetos en R.
* Muchos paquetes "generan" sus propios objetos
* No obstante, la mayoría de las tareas pueden resolverse con algunos pocos tipos de objetos 
* En R hay cinco tipos atómicos de objetos
	+ `character`
	+ `numeric`
	+ `integer`
	+ `complex`
	+ `logical`

# Objetos en R
* Cada objeto en R tiene atributos
	+ nombres, nombres de dimenesiones
	+ dimensiones (RxC)
	+ clase
	+ largo
	+ etc.

En general se accede a los atributos de un objeto con la función `attributes()`

# Objetos en R: Vectores
* El objeto más básico es un vector
* Un vector solo puede constener objetos de la misma clase
* Excepción: listas, tipo especial de vector.
* Pueden crearse vectores vacíos con la función `vector()`

# Generado vectores
* Para ingresar datos se usa el signo `<-`
* Para comentar se usa `#`. Todo lo que está a la derecha de `#` es ignorado.

```{r, highlight=TRUE, prompt=TRUE, strip.white=FALSE, collapse=TRUE}
x<-1 
# PRUEBA
x
```

# Generado vectores
* Cuando una expresión completa se ingresa puede imprimirse o no el resultado dependiendo de la expresión
```{r, highlight=TRUE, prompt=TRUE, strip.white=FALSE, collapse=TRUE, tidy=TRUE}
x<-1     # NO SE IMRPRIME NADA
x        # SE IMPRIME AUTOMATICAMENTE EL CONTENIDO DE x
print(x) # SE PIDE LA IMPRESION EXPLICITAMENTE
```

# Generado vectores
- El operador `:` sirve para generar secuencias de enteros
- También puede usarse la función `seq()` para secuencias más complejas
```{r, highlight=TRUE, prompt=TRUE, strip.white=FALSE, collapse=TRUE, tidy=TRUE}
x<-1:10 
x        
```

# Generado vectores
* La función `c()` sirve para crear vectores de objetos
```{r, highlight=TRUE, prompt=TRUE, strip.white=FALSE, collapse=TRUE, tidy=TRUE}
x<-c(1.2,2.3,3.8)       #numérico
x<-c(TRUE, FALSE, TRUE) #lógico
x<-c("a","b","c")       #character
x<-9:20                 #integer
```
* También puede usarse la función `vector()` 
```{r, highlight=TRUE, prompt=TRUE, strip.white=FALSE, collapse=TRUE, tidy=TRUE}
x<-vector("numeric",length=10)
x
```

# Mezclando vectores
* Cuando se mezclan diferentes objetos en un vector R hace uso de la "coerción": se fuerza a los objetos a transformarse en una misma clase
```{r, highlight=TRUE, prompt=TRUE, strip.white=FALSE, collapse=TRUE, tidy=TRUE}
y<-c(1.2,"a")           #character
x<-c(FALSE, 2)          #numérico
x<-c(FALSE, "a")        #character
```

# Coerción explícita
* Puede aplicarse de forma explícita la coercion; se usan las funciones `as.[class]`
* Esta coercion puede aplicarse a otros objetos, no solo a vectores
```{r, highlight=TRUE, prompt=TRUE, strip.white=FALSE, collapse=TRUE, tidy=TRUE}
x<-0:6
as.character(x)
as.logical(x)
as.character(x)
```

# Objetos en R: Matrices
* Las matrices son vectores en con un atributo _dimensión_
* Las podemos considerar vectores de dos dimensiones (filas y columnas)
* Se construyen en el sentido de las columnas
```{r, highlight=TRUE, prompt=TRUE, strip.white=FALSE, collapse=TRUE, tidy=TRUE}
m<-matrix(1:6,ncol=2,nrow=3)
m
```

# Objetos en R: Matrices
* Puedo crear matrices de muchas formas: una útil es concatenado por filas o columnas vectores ya existentes con las funciones `rbind()` y `cbind()`
```{r, highlight=TRUE, prompt=TRUE, strip.white=FALSE, collapse=TRUE, tidy=TRUE, echo=TRUE}
x<-1:3
y<-4:6
cbind(x,y)
rbind(x,y)
```
	
# Objetos en R: Listas
* Las listas son una clase especial de vector: pueden contener elementos de cualqueir tipo en su interior.
* Son objetos muy importantes en R: la mayoría de los resultados de los modelos que se aplican en R devuelven como output un objeto que es una lista.
* Otro ejemplo: al importar datos de un GIS (.shp, .geojson, geodatabase, etc.) R los interpreta como una lista.

# Objetos en R: Listas
```{r, highlight=TRUE, prompt=TRUE, strip.white=FALSE, collapse=TRUE, tidy=TRUE, echo=TRUE}
x<-list(1,"a",TRUE, 4.6)
x
```

# Objetos en R: Factors
* Se usan para representar datos categóricos (nominales u ordinales). Son algo así como un vector de integers con una etiqueta asociada (algo parecido a SPSS).
* Algunas funciones como `lm()` y `glm()` hacen un uso especial de los factores
* Suele ser mejor usar factors que integers porque son "autodescriptivos": "Ocupado", "Desocupado", "Inactivo" es mejor que 1,2,3.

# Objetos en R: Factors
```{r, highlight=TRUE, prompt=TRUE, strip.white=FALSE, collapse=TRUE, tidy=TRUE, echo=TRUE}
x<-factor(c("Ocup","Ocup","Desoc","Ocup"
	    ,"Inact"))
x
```

# Objetos en R: Factors
* Se puede generar factors ordenados con el argumento `levels`. 

```{r, highlight=TRUE, prompt=TRUE, strip.white=FALSE, collapse=FALSE, tidy=TRUE, echo=TRUE}
x<-factor(c("A","A","M","B"
	    ,"B"),
	  levels=c("B","M","A"))
x
table(x)
```

# Objetos en R: Missing Values
* Son denotados `NA` o `NaN`
* `is.na()` se usa para testear si en un objeto hay NA´s
* `is.nan()` se usa para testear si en un objeto hay NaN´s
* `NA` tiene una clase: hay integer NA´s, character NA´s
* Todo `NaN` es un `NA`, lo inverso no es cierto

# Objetos en R: Missing Values
```{r, highlight=TRUE, prompt=TRUE, strip.white=FALSE, collapse=TRUE, tidy=TRUE, echo=TRUE}
x<-c(15,20,31,NA,12)
is.na(x)
is.nan(x)
x<-c(15,NaN,31,NA,12)
is.na(x)
is.nan(x)
```

# Objetos en R: Data Frames
* Son lo más parecido a lo que entendemos en ciencias sociales por base de datos. Se usan para almacenar datos tabulares.
* Para R son un tipo especial de list, en la cual cada elemento de la lista tiene la misma longitud (`length()`)
* Cada elemento de la list puede ser pensado por una columna y el largo de cada elemento de la list es el nro. de files (`nrow()`)
* A diferencia de las matrix cada data frame puede almancenar elementos (columnas) de diferentes tipos.
* Tienen un atributo especial: `row.names`
* Cuando veamos impo y expo de datos, veremos que cuando uno llama a la función `read.csv()` o `read.table()` o similares lo que devuelven son un data frame
* Pueden ser transformados en matrices usando `data.matrix()`

# Objetos en R: Data Frames
```{r, highlight=TRUE, prompt=TRUE, collapse=TRUE, echo=TRUE}
x<-data.frame(ident=1:3, tratamiento=c("D","B","B"))
x
nrow(x)
ncol(x)
row.names(x)
```

# Objetos en R: names
* Los diferentes objetos que vimos tienen nombres

* Vectores:
```{r, highlight=TRUE, prompt=TRUE, collapse=TRUE, echo=TRUE}
x<-1:4
names(x)
names(x)<-c("a","p","c","x")
```

# Objetos en R: names
* Listas:
```{r, highlight=TRUE, prompt=TRUE, collapse=TRUE, echo=TRUE}
m<-list(a=1, b="A",c=TRUE, d=15.3242342)
names(m)
```

# Objetos en R: names
* Data Frames:
```{r, echo=TRUE, collapse=TRUE, highlight=TRUE, prompt=TRUE}
x<-data.frame(ident=1:4, tratamiento=c("D","B","A","D"))
names(x)
```

# Subsetting/Slicing en R
* Ahora, ¿cómo extraemos partes de los objetos? ¿Cómo aplicamos transformaciones a un subconjunto de un determinado objeto?
* A ambas operaciones se las llama  *slicing* o *subsetting*, respectivamente
* Cada objeto tiene alguna forma de subsetting o slicing. Hay varios operadores
* `[` devuelve siempre un objeto de la misma clase que el original
* `[[` se usa para extraer datos de un dataframe o una lista. No necesariamente devuelve siempre un objeto de la misma clase que el original
* `$` se usa para extraer elementos de un dataframe o una lista por nombre.

# Subsetting/Slicing en R: Vectores
* Orden
```{r, highlight=TRUE, prompt=TRUE, strip.white=FALSE, collapse=TRUE, tidy=TRUE}
x<-1:10 
x[1:4]
x[4:1]
x[c(1,5,8)]
x[-c(1,5,8)]
```

# Subsetting/Slicing en R: Matrices
```{r, highlight=TRUE, prompt=TRUE, strip.white=FALSE, collapse=TRUE, tidy=TRUE}
x<-1:4
y<-c("Z","Z","E","F")
mat<-cbind(x,y)
mat[1,]
mat[,1]
mat[,2]
mat[3,2]
```

# Subsetting/Slicing en R: Data Frames
```{r, highlight=TRUE, prompt=TRUE, strip.white=FALSE, collapse=TRUE, tidy=TRUE}
x<-1:4
y<-c("Z","Z","E","F")
z<-c(TRUE,FALSE,FALSE,FALSE)
df<-as.data.frame(cbind(x,y,z))
df[,2]
df$x
df$z[1]
```

# Subsetting/Slicing en R: Listas
```{r, highlight=TRUE, prompt=TRUE, strip.white=FALSE, collapse=TRUE, tidy=TRUE}
x<-list(foo = 1:4, bar = 0.6)
x[1]
x[[1]]
x$bar
x['bar']
x[['bar']]
```

# Subsetting/Slicing en R: Listas
```{r, highlight=TRUE, prompt=TRUE, strip.white=FALSE, collapse=TRUE, tidy=TRUE}
x<-list(foo = 1:4, bar = 0.6, baz = 'hola')
x[c(1,3)]
```

# Subsetting/Slicing en R: Listas
* El operador `[[]]` puede usarse con índices calculados. `$` solo puede usarse con nombres
```{r, highlight=TRUE, prompt=TRUE, strip.white=FALSE, collapse=TRUE, tidy=TRUE}
x<-list(foo = 1:4, bar = 0.6, baz = 'hola')
name<-'bar' # Indice computado
x[[name]]
x$name
x$foo
```

# Subsetting/Slicing en R: Listas con elementos anidados
* El operador `[[]]` puede tomar cualquier secuencia de enteros 
```{r, highlight=TRUE, prompt=TRUE, strip.white=FALSE, collapse=TRUE, tidy=TRUE}
x<-list(a = list(10,12,14), b = c(3.14, 2.81))
x[[c(1,3)]]
x[[1]][[3]]
x[[c(2,1)]]
```

# Subsetting/Slicing en R: Indexado Lógico 
* En R es posible utlizar un vector de booleanos (`TRUE`-`FALSE`) como insumo para hacer subsetting/slicing. Tiene que tener la misma longitud que el objeto que vamos a subsetear
* La idea es que los miembros del objeto original que están en la "posición" `TRUE` del vector lógico son extraidos para el slice, mientras que los que están en la "posición" `FALSE`, no. 
```{r, highlight=TRUE, prompt=TRUE, strip.white=FALSE, collapse=TRUE, tidy=TRUE}
x<-c("aa", "bb", "cc", "dd", "ee")
index<-c(FALSE, TRUE, FALSE, TRUE, FALSE)
x[index]
```

# Subsetting/Slicing en R: Indexado Lógico 
* Esto se aplica a cualquier objeto. Es particularmente útil para trabar con data frames, por ejemplo, para quedarnos con casos que cumplen determinada condición. Es similar a hacer un filtro en SPSS o STATA.


# Valores NA: eliminarlos
* Puede ser pensado como un caso de indexado lógico:
* Relativamente fácil: `is.na()` devuelve un vector de lógicals 
```{r, highlight=TRUE, prompt=TRUE, strip.white=FALSE, collapse=TRUE, tidy=TRUE}
x<-c(1,2,NA,4,NA)
no<-is.na(x)
x1<-x[!no]
x2<-x[!is.na(x)]
x1
x2
```

# Valores NA: eliminarlos
* Si hay varias columnas con `NA´s`, entonces puede usarse `complete.cases()`
```{r, highlight=TRUE, prompt=TRUE, strip.white=FALSE, collapse=TRUE, tidy=TRUE}
x<-c(1,2,NA,4)
y<-c(NA,"a",NA,"n")
m<-cbind(x,y)
m1<-m[complete.cases(m),]
m1
```

# Importando Datos en R
* Varias funciones importantes: 
	+ `read.table()` y `read.csv()` para leer datos tabulares
	+ `readLines()` para leer líneas en un archivo de texto
	+ `read.spss()` en el paquete *foreign* que unifica muchas las funciones de importación exportación

# Importando Datos en R: `read.table()`
* De las más usadas. El formato es similar al resto
	+ `file`: string con el nombre y la ruta del archivo a importar
	+ `header`: logical indicado si el archivo tiene cabeceras
	+ `sep`: string que indica cómo se separan las columnas
	+ `colClasses`: character vector que indica la clase de cada columna ("character","integer",etc.)
	+ `nrows`: cantidad de filas en el dataset
	+ `skip`: cantidad de filas que hay que saltear contando desde el principio en el dataset
	+ `stringAsFactors`: logical que indica si al importar el archivo deben codificarse los strings como factors

# Importando Datos en R: `read.table()`
* Si el archivo no es muy grande puede usarse directamente:
```{r, highlight=TRUE, prompt=TRUE, strip.white=FALSE, collapse=TRUE, tidy=TRUE,eval=FALSE}
data<-read.table("prueba.txt")
```
* R va a realizar algunas tareas automáticamente:
	+ saltear las líneas que empiezan con #
	+ calcular cuántas filas hay y cuánta memoria necesita reservar
	+ identificar la clase de cada columna (si uno lo define con los argumentos resulta más eficiente)
	+ `read.csv()` es idéntico a `read.table()` con la diferencia de que el sperador es la coma.

# Importando Datos "grandes" en R: `read.table()`
* Si se enfrentan con un dataset grandes pueden
	+ consultar la documentación de la función
	+ Setear el argumento `colClasses`: suele ser mucho más rápido dado que R no tiene que realizar la tarea de detectar los tipos de cada columna. 
	+ Setar `nrows` esto ayuda a usar menos memoria... no a que sea necesariamente más rápido.
```{r, highlight=TRUE, prompt=TRUE, strip.white=FALSE, collapse=TRUE, tidy=TRUE,eval=FALSE}
init<-read.table("prueba.txt",nrows=100)
classes<-sapply(init,class)
todos<-read.table("prueba.txt"
		  ,colClasses = classes)
```	
# Importando Datos "grandes" en R: `read.table()`
* Además de todo esto es importante hacer una estimación gruesa de la memoria que va a requerir cargar el dataset.
* Si la memoria requerida es más de la dispnible en el el sistema... 
* Cálculo grueso: supongamos un dataframe con 2.000.000 de filas y 200 columnas todos datos numéricos
	+ 2.000.000 x 200 x 8 bytes/numerics
	+ 2.400.000.000 bytes
	+ 2.400.000.000 bytes / 2^20 bytes/MB
	+ 2.288,8 MB
	+ 2.24 GB

# Funciones en R
* Las funciones se crean con el argumento `function()` y se almacenan como un objeto en R. 
```{r, highlight=TRUE, prompt=TRUE, strip.white=FALSE, collapse=TRUE, tidy=TRUE,eval=FALSE}
fun<-function(argumentos){
	#[se hace algún cómputo]
}
```
* Las funciones pueden pasarse como argumento a otras funciones
* Pueden anidarse: puede definirse una función dentro de una función
* El valor que devuelve una función es la última expresión en el cuerpo de la función

# Funciones en R
* Las funciones tienen un input (argumentos) y devuelven un output (valor)
	+ Argumentos formales: los que están incluidos en la definición de la función
	+ La función `formal()` devuelve los argumentos formales de una función
	+ No todas las funciones en R usan argumentos formales
	+ Los argumentos pueden estar "missing" o tener valores asignados por defecto
	
# Funciones en R: matching de argumentos
* Los argumentos pueden ser matcheados por nombre o por posición. Las siguientes son expresiones equivalentes:
```{r, highlight=TRUE, prompt=TRUE, strip.white=FALSE, collapse=TRUE, tidy=TRUE}
data<-rnorm(100)
sd(data)
sd(x=data)
sd(x=data,na.rm=TRUE)
sd(na.rm=TRUE,x=data)
sd(na.rm=TRUE, data)
```

# Funciones en R: matching de argumentos
* Si bien no es recomendable, se pueden "mezclar" matching de argumentos por nombre y por posición. Cuando un argumento se llama por nombre se lo saca de la lista y el resto de los argumentos se llaman por la posición. 
```{r, highlight=TRUE, prompt=TRUE, strip.white=FALSE, collapse=TRUE, tidy=TRUE}
args(lm)
```
* Por ende, las siguientes expresiones son equivalentes
```{r, highlight=TRUE, prompt=TRUE, strip.white=FALSE, collapse=TRUE, tidy=TRUE, eval=FALSE}
lm(data=datos, y~x, model=FALSE,1:100)
lm(y~x,data=datos, 1:100, model=FALSE)
```

# Funciones en R: definiendo una función
```{r, highlight=TRUE, prompt=TRUE, strip.white=FALSE, collapse=TRUE, tidy=TRUE, eval=TRUE}
squared<-function(x,b,y=NULL,...){
	return(x**2)
}
squared(2)
```
* Pueden usarse argumentos que son seteados por defecto en `NULL`
* La evaluación de los argumentos es "lazy", es decir que solamente se evalúan los argumentos a medida que son necesarios.
	+ En la función anterior el argumento b no se 	evalúa, entonces llamando `squared(2)` no arroja 		error porque el 2 se matchea en función	a la posición

# Funciones en R: definiendo una función
```{r, highlight=TRUE, prompt=TRUE, strip.white=FALSE, collapse=TRUE, tidy=TRUE, eval=FALSE}
prt<-function(a,b){
	print(a)
	print(b)
}
prt(2)
```
* Aquí si arroja un error: b debe ser evaluado luego de `print(a)`

# Funciones en R: definiendo una función
* Puede agregarse un argumento `"..."`
* Se usa para pasar a la función argumentos de otras funciones y no tener que copiar toda la lista de argumentos
* También es útil cuando el número de argumentos de la función no puede ser conocido de antemano.
* Un punto a tener en cuenta: todos los argumentos luego del `"..."` deben ser nombrados explícitamente y no pueden ser matcheados parcialmente.
