---
title: "Fundamentos de la programación estadística y Data Mining en R"
subtitle: "Unidad 1. - Introducción (brevísima) a ggplot2"
output: beamer_presentation
colortheme: orchid
fig_caption: TRUE
fonttheme: professionalfonts
highlight: tango
#theme: Darmstadt
theme: Boadilla
toc: FALSE
author: "Dr. Germán Rosati (Digital House - UNSAM - UNTREF)"
date: "`r format(Sys.time(), '%d %B, %Y')`"
---

## ¿Qué es ggplot?      
* Es un paquete de R que permite crear gráficos bastante más bonitos que los que se pueden generar con la libería base de R.
* Se basa en la teoría de la "Gramática de Gráficos" -Grammar of Graphics -[de Wilkinson, Leland (2005)](https://www.cs.uic.edu/~wilkinson/TheGrammarOfGraphics/GOG.html)-
* Provee un enfoque unificado y estadísticamente orientado para la generación de visualizaciones
* Logra esto gracias al uso de objetos más "abstractos" que los objetos gráficos "elementales" de R.


## Usando (rápidamente) ggplot2
* Al menos tres formas
    - `qplot` 
    - `ggplot + geom_xxx`
    - `ggplot + layer`
* Nos enfocamos en la segunda.

## Ejemplo rápido
* Usamos el dataset `diamonds`
* Subseteamos una parte del dataset
```{r ch1, echo = TRUE, collapse=TRUE, cache=FALSE }
library(ggplot2)
data(diamonds)
set.seed(42)
small<-diamonds[sample(nrow(diamonds),1000),] 
head(small)
```


## Ejemplo rápido
* Veamos un ejemplo para la sintaxis de `ggplot2`:
```{r ch2, echo=2, fig.keep="none"}
library(ggplot2)
ggplot(small) + 
        geom_point(aes(x=carat,y=price,colour=cut)) +
        scale_y_log10() +
        facet_wrap(~cut) +
        ggtitle("First example")
```
* La instrucción anterior nos devuelve...

## Ejemplo rápido
```{r ch3, echo=FALSE}
library(ggplot2)
ggplot(small) + 
        geom_point(aes(x=carat,y=price,colour=cut)) +
        scale_y_log10() +
        facet_wrap(~cut) +
        ggtitle("First example")
```

## Ejemplo rápido: descomponiendo el código
1. Creamos el objeto ggplot y lo "llenamos" con los datos (siembre deberá ser un dataframe)
```{r ch4, echo=TRUE, eval=FALSE}
ggplot(small) +
```
2. Agregamos una capa estética (en este caso, de puntos)
```{r ch5, echo=TRUE, eval=FALSE}
geom_point(aes(x=carat,y=price,colour=cut)) +
```
3. "Facets": se usa para condicionar sobre variables
```{r ch6, echo=TRUE, eval=FALSE}
   facet_wrap(~cut) +
```
4. "Scales": se usa para definir escalas de las dimensiones, paletas de color, etc.
```{r ch7, echo=TRUE, eval=FALSE}
   scale_y_log10()
```

## Mapeo de estética
* Todos los `geom_xxx()` requieren alguna capa referida a estética. Cada variable se "mapea" con alguna estética.
* Para ello se usa la función `aes`: `geom_point(aes(x = var))`
* Se pueden usar las siguientes:
    + x: x position (required)
    + y: y position (required)
    + shape: shape of point
    + colour: border colour
    + size: size
    + fill: internal colour
    + alpha: transparency
    
## Mapeo de estéticas
* Por eso usamos 
```{r ch8, echo=TRUE, eval=FALSE}
ggplot(small) + 
        geom_point(aes(x=carat,y=price,colour=cut))
``` 
* También serían posibles otras formas:
```{r ch9, echo=TRUE, eval=FALSE}
ggplot(small,aes(x=carat,y=price,colour=cut)) + 
        geom_point()

ggplot(small,aes(x=carat,y=price)) + 
        geom_point(aes(colour=cut))
```

## Mapeo de estéticas: una sutileza
* Hay una diferencia entre setear y asignar estéticas.
```{r ch10, echo=FALSE, eval=TRUE}
p <- ggplot(small)
```
* La asignación (o "mapping") se hace a través de `aes`
```{r ch11, fig.align='center', fig.height=2.5, fig.width=4, dev='pdf'}
p + geom_point(aes(x=carat,y=price,colour=cut))
```

## Mapeo de estéticas: una sutileza
* Pero el "setting" es decir, el hecho de fijar un valor a un determinado parámetro fijo se hace *fuera* de `aes`
```{r ch12, fig.align='center', fig.height=2.5, fig.width=3.5, dev='pdf'}
p + geom_point(aes(x=carat,y=price), colour="blue")
```


## Mapeo de estéticas: una sutileza
* Tratar de fijar una estética dentro de `aes` ambas formas puede traer resultados inesperados:
```{r ch13, fig.align='center', fig.height=2.5, fig.width=4, dev='pdf'}
p + geom_point(aes(x=carat,y=price,colour="blue"))
```

## Faceting: condicionando sobre variables
* `facet_xxx` se usa para condicionar sobre 1 o 2 varibles. Es decir, para producir un gráfico difernete para cada valor de la variable en `facet_xxx`. Veamos sobre la variable `cut`:
```{r ch14, echo=TRUE, eval=FALSE}
p + geom_point(aes(x=carat,y=price)) + 
  facet_wrap(~cut)
```

## Faceting: condicionando sobre variables
```{r ch15, echo=FALSE, fig.align='center'}
p + geom_point(aes(x=carat,y=price)) + 
  facet_wrap(~cut)
```

## Faceting: condicionando sobre variables
* Con el argumento `nrow=1` generamos todos los gráficos sobre una sola fila.
```{r ch16, echo=TRUE, eval=FALSE}
p + geom_point(aes(x=carat,y=price)) + 
  facet_wrap(~cut, nrow=1)
```

## Faceting: condicionando sobre variables
```{r ch17, echo=FALSE, fig.align='center'}
p + geom_point(aes(x=carat, y=price)) + 
  facet_wrap(~cut, nrow=1)
```

## Faceting: condicionando sobre variables
* Con el argumento `ncol=1` generamos todos los gráficos sobre una sola columna.
```{r ch18, echo=TRUE, eval=FALSE}
p + geom_point(aes(x=carat, y=price)) + 
  facet_wrap(~cut, ncol=1)
```

## Faceting: condicionando sobre variables
```{r ch19, echo=FALSE, fig.align='center'}
p + geom_point(aes(x=carat, y=price)) + 
  facet_wrap(~cut, ncol=1)
```

## Faceting: condicionando sobre variables
* Usando la estética `facet_grid(cut~color)` generamos una grilla con los valores de `cut` y `color` y ploteamos un gráfico scatter para cada elemento de la grilla.
```{r ch20, echo=TRUE, eval=FALSE}
p + geom_point(aes(x=carat,y=price)) + 
  facet_grid(cut~color)
```

## Faceting: condicionando sobre variables
```{r ch21, echo=FALSE, fig.align='center'}
p + geom_point(aes(x=carat,y=price)) + 
  facet_grid(cut~color)
```

## Otras geometrías: `geom_smooth`
* `geom_smooth` se usa para desplegar alguna línea de tendencia en los datos. 
* Por defecto, usa un método llamado splines.
```{r ch22, echo=TRUE, eval=FALSE}
p <- ggplot(small,aes(x=carat,y=price))
p + geom_point() + 
  geom_smooth() + 
  facet_wrap(~cut)
```

## Otras geometrías: `geom_smooth`
```{r ch23, echo=FALSE, fig.align='center'}
p <- ggplot(small,aes(x=carat,y=price))
p + geom_point() +
        geom_smooth() +
        facet_wrap(~cut)
```

## Otras geometrías: `geom_smooth`
* También se puede especificar alguna función para usar: en este caso una regresión lineal con `method='lm'`
```{r ch24, echo=TRUE, eval=FALSE}
p + geom_point() + 
        geom_smooth(method="lm") + 
        facet_wrap(~cut)
```

## Otras geometrías: `geom_smooth`
```{r ch25, echo=FALSE, fig.align='center'}
p + geom_point() + 
        geom_smooth(method="lm") + 
        facet_wrap(~cut)
```

## Otras geometrías: `geom_smooth`
* Pasemos en limpio...
```{r ch26, echo=TRUE, eval=FALSE}
p <- ggplot(diamonds, aes(x=carat, y=price, colour=cut))
p <- p + scale_x_log10() + scale_y_log10()
p <- p + geom_point(alpha=0.3) +
        geom_smooth(method='loess', colour='black')
p <- p + facet_wrap(~cut)
print(p)
```

## Otras geometrías: `geom_smooth`
```{r ch27, echo=FALSE, fig.align='center'}
p <- ggplot(diamonds, aes(x=carat, y=price, colour=cut))
p <- p + scale_x_log10() + scale_y_log10()
p <- p + geom_point(alpha=0.3) +
        geom_smooth(method='loess',colour='black')
p <- p + facet_wrap(~cut)
print(p)
```

## Otras geometrías: density plots
* En muchos casos los gráficos de densidad suelen ser más claros que los histogramas para analizar la distribución de variables cuantitativas.
```{r ch28, fig.height=2, fig.width=3.7, fig.align='center'}
ggplot(small) + 
        geom_density(aes(x=price))
```


## Otras geometrías: density plots
```{r ch29, fig.height=2, fig.width=3.7, fig.align='center'}
ggplot(small) + 
        geom_density(aes(x=price, fill=cut))
```

## Otras geometrías: density plots
```{r ch30, fig.height=2, fig.width=3.7, fig.align='center'}
ggplot(small) + 
        geom_density(aes(x=price, fill=clarity))
```

## Otras geometrías: density plots
* Podemos usar alguna transparencia para distinguir entre las distribuciones
```{r ch31, fig.height=2, fig.width=3.7, fig.align='center'}
ggplot(small) + 
        geom_density(aes(x=price, fill=cut), alpha=0.5)
```

## Otras geometrías: density plots
* O usar `colour` en lugar de `fill`
```{r ch32, fig.height=2, fig.width=3.7, fig.align='center'}
ggplot(small) + 
        geom_density(aes(x=price, colour=cut))
```


## Otras geometrías: box plots
* Se puede usar `geom_boxplot()`
```{r ch33, fig.height=2, fig.width=3.7, fig.align='center'}
ggplot(small)+ 
        geom_boxplot(aes(x=cut, y=price))
```

## Otras geometrías: box plots 
* Al igual que en el módulo base de gráficos de R, podemos confeccionar un boxplot de una variable cuantitativa para diferentes valores de otra variable, simplemente definiendo los parámetros `x=[var1], y=[var2]`.
```{r ch34a, echo=TRUE, eval=FALSE} 
ggplot(small) + 
        geom_boxplot(aes(x=cut, y=price, fill=color))
```

## Otras geometrías: box plots 
```{r ch34b, echo=FALSE, fig.align='center'} 
ggplot(small) + 
        geom_boxplot(aes(x=cut, y=price, fill=color))
```

## Otras geometrías
* Hay muchísimas otras geometrías para explorar en `ggplot2`
    + geom_abline, geom_jitter, geom_area, geom_line
    + geom_bar, geom_linerange, geom_bin2d, geom_path
    + geom_blank, geom_point, geom_boxplot, geom_pointrange
    + geom_contour, geom_polygon, geom_crossbar, geom_quantile     + geom_density, geom_rect, geom_density2d, geom_ribbon
    + geom_errorbar, geom_rug, geom_errorbarh, geom_segment
    + geom_freqpoly, geom_smooth, geom_hex, geom_step
    + geom_histogram, geom_text, geom_hline, geom_tile
    + geom_vline, etc.
 
## Otros recursos:
* Libro de [Hadley Wickham](https://link.springer.com/book/10.1007%2F978-0-387-98141-3).
* Web de `GGplot2`: http://docs.ggplot2.org
* Muchos tutoriales online...