---
title: "Regresión lineal en R."
author: "Dr. Germán Rosati"
output: html_notebook
fig_width: 15
fig_height: 20 
---


```{r include=FALSE}
knitr::opts_chunk$set(message=FALSE, warning=TRUE, highlight=TRUE, echo=TRUE)
```

## Introducción
Ahora que tenemos claros algunos aspectos relevantes del preprocesamiento de datos con `tidyverse`, podemos empezar a pensar en un análisis un poco más elaborado. Para ello, vamos a usar nuestro viejo y conocido dataset de delitos pero lo vamos a combinar con información censal correspondiente a los radios de la CABA.


### Objetivos
* Introducir nociones generales de modelos lineales 
* Presentar las funciones en R para estimar y evaluar dichos modelos


## Preprocesando el dataset
Vamos a combinar información de los radios censales con nuestro dataset de delitos. La pregunta general que vamos a abordar es ¿qué características tienen los radios censales en los que se cometen delitos en la CABA?

```{r warning=FALSE, include=FALSE}
library(tidyverse)
library(lubridate)
library(sf)
```


Primero, carguemos nuestro dataset de delitos, filtremos los datos sin información de latitud y longitud y demos el formato adecuado a las varaibles de fecha y hora.

```{r}
delitos <- read.csv('../data/delitos.csv')

delitos <- delitos %>% 
        filter(latitud!=0 | longitud!=0) %>%
        mutate(fecha=ymd(fecha),
               hora=hms(hora))
```


Bien, ahora traigamos un datasets con información acerca de los radios censales de la ciudad.

```{r}
radios_gral <- st_read('../data/radios_gral.geojson')
str(radios_gral)
```


Ahora bien, este dataset es de un tipo particular. Si se fijan el último campo se llama geometry y contiene la información para plotear los politicos de los radios.

```{r}
ggplot() + geom_sf(data = radios_gral)
```

Para poder operar bien con los datasets conjuntos, tenemos que transformar los datos de delitos en un formato geográfico. Para ello usamos la librería [`sf`](https://cran.r-project.org/web/packages/sf/vignettes/sf1.html).

```{r}
delitos <- st_as_sf(delitos, 
                    coords=c('longitud', 'latitud'), 
                    crs=4326)
```

Básicamente, le pasamos a la función `st_as_sf` las columnas que contienen la información geográfica de coordenadas (`coords`) y la proyección (`crs`) en la que están los datos.

Ahora, vamos a hacer las cosas interesantes. La idea es poder realizar una operación que se llama "join espacial". Vamos a tratar de contar cuántos delitos hubo en cada uno de los radios censales.

```{r}
ggplot() + 
        geom_sf(data=radios_gral) + 
        geom_sf(data=sample_n(delitos,1000), aes(color=tipo_delito)) + 
        facet_wrap(~tipo_delito)
```


La operación va a constar de dos partes: la primera, vemos a joinear los datos de delitos con los los de radio. Generamos una nuevo objeto llamado `delitos_radios` que contiene para cada delito, la información del tadio al que pertenece.

Usamos la función `st_join` que sirve par realizar estas operaciones. Pasamos ambos objetos como argumentos y usamos el argumento `st_within`.
        
```{r}
delitos_radio <- st_join(delitos, 
                          radios_gral, 
                          join = st_within) %>%
        as_tibble() 
head(delitos)

```

Luego, contamos la cantidad de puntos en cada radio con un simple `group_by + summarise0` y realizamos un `left_join` con la tabla original de radios.

```{r}
radios_delitos <- delitos_radio %>%
        group_by(RADIO_ID) %>%
        summarise(n_delitos=n()) %>%
        left_join(x=radios_gral)
```


Vemos, ahora, que el objeto `radios_delitos` es igual a `radios_general` pero con una columna más que se llama `n_delitos`

```{r}
str(radios_delitos)
```


Hagamos un primer mapa a ver qué pasa...

```{r}
ggplot() +
        geom_sf(data=radios_delitos, 
                color=NA,
                aes(fill=n_delitos)) + 
        scale_fill_viridis_c() + 
        theme_minimal()

```


Ahora bien, pareciera que los radios con mayor cantidad de delitos son los que se encuentran en el centro de la ciudad o en zonas de alta población. Por ello, creemos una medida de "delitos / habitantes" para controlar este factor y aprovechemos para calcular una variable de densidad poblacional:

```{r}
radios_delitos <- radios_delitos %>%
        mutate(n_delitos_hab= n_delitos / POBLACION,
               dens_pob=POBLACION/AREA_KM2)
```


Y veamos ahora el plot...


```{r}
ggplot() +
        geom_sf(data=radios_delitos, 
                color=NA,
                aes(fill=n_delitos_hab)) + 
        scale_fill_viridis_c() + 
        theme_minimal()

```

Ahora la cosa parece bastante más homgénea... pero porque tenemos un caso muy raro. Vamos a truncar los valores a un máximo


```{r}
radios_delitos <- radios_delitos %>%
        mutate(n_delitos_hab = ifelse(n_delitos_hab >=0.6, 0.6, n_delitos_hab))

```


```{r}
radios_delitos %>%
ggplot() +
        geom_sf( 
                color=NA,
                aes(fill=n_delitos_hab)) + 
        scale_fill_viridis_c() + 
        theme_minimal()
```


### Consigna
* Agregar al objeto `radios_delitos` columnas que cuenten para cada radio cada uno de los tipos de delitos en el objeto `delito. Nombrar las variables resultantes de la siguiente forma:

* hom_doloso
* hom_segvial
* hurto_sv
* hurto_auto
* les_segvial
* robo_v
* robo_auto


```{r}
radios_delitos <- delitos_radio %>%
        group_by(RADIO_ID, tipo_delito) %>%
        summarize(n=n()) %>%
        spread(key = tipo_delito, value = n) %>%
        left_join(x=radios_delitos) %>%
        replace(., is.na(.),0) %>%
        rename(hom_doloso='Homicidio Doloso',
               hom_segvial='Homicidio Seg Vial',
               robo_noviol='Hurto (Sin violencia)',
               hurto_auto = 'Hurto Automotor',
               les_segvial='Lesiones Seg Vial',
               robo_viol='Robo (Con violencia)',
               robo_auto='Robo Automotor'
               )

```

Y ordenamos un poco el dataset...

```{r}

radios_delitos<- radios_delitos %>%
        mutate(homicidio = hom_doloso + hom_segvial,
               robo_automovil = hurto_auto + robo_auto) %>%
        select(-hom_doloso, -hom_segvial, -hurto_auto, -robo_auto)
        
```


* Generemos una variable con la proporción de Hogares NBI


```{r, highlight=TRUE, prompt=TRUE, strip.white=FALSE, collapse=TRUE, tidy=TRUE}

radios_delitos <- radios_delitos %>%
        mutate(p_hognbi= HOGARES_NBI / HOGARES * 100) %>%
        replace_na(list(p_hognbi=0))
```


## Introducción a la regresión lineal en R
Todos nos acordamos del modelo lineal:

$$Y_{i}=\beta_{0} + \beta_{1}*X_{i} + \epsilon_{i}$$

* Los parámetros del modelo son muy fáciles de interpretar:

$\beta_{0}$ es el intercepto

$\beta_{1}$ es la pendiente de la variable $X$; es decir el efecto medio en $Y$ cuando $X$ se incrementa en una unidad (y todo lo demás, se mantiene constante)

$\epsilon_{i}$ es el error o residuo de estimación

En un modelo lineal buscamos "minimizar" una determinada métrica de error. En particular, buscamos hacer mínimo el error cuadrático medio (MSE):

$$MSE=\frac{1}{n}\sum_{i=1}^{n}(Y_{i}-\hat{Y_{i}})^2$$


## Implementación en R ``lm()``
Para implementar en R una regresión lineal simple usamos la función ``lm()``
* ``formula``: una expresión con la siguiente forma: ``y~x``
* ``data``: dataframe o datamatrix a utilizar
* ``subset``: un vector que define un subconjunto de datos a usar en el modelo
* ``weights``: vector que define pesos para la regresión (WLNS)


```{r, highlight=TRUE, prompt=TRUE, strip.white=FALSE, collapse=TRUE, tidy=TRUE}

model <- lm(formula = robo_automovil~p_hognbi + , data=radios_delitos)

```


Si imprimimos el modelo... solamente nos da una información básica: el intercepto y el valor de la pendiente.

```{r, highlight=TRUE, prompt=TRUE, strip.white=FALSE, collapse=TRUE, tidy=TRUE}
summary(model)
```
Ahora tenemos acceso a mucha más información:
* p-valores y errores estándar de los coeficientes. ¿Son significativos?
* $R^2$: menos del 1% de la variancia de la variable dependiente es explicada por el modelo
        
```{r, highlight=TRUE, prompt=TRUE, strip.white=FALSE, collapse=TRUE, tidy=TRUE}
names(model)
```

Usamos la función ``names`` para acceder a los objetos dentro del objeto ``model``. Luego, podemos ir usando los nombres para acceder a los diferentes elementos.


```{r, highlight=TRUE, prompt=TRUE, strip.white=FALSE, collapse=TRUE, tidy=TRUE}
model$coefficients
```

## Implementación en R ``lm()``: Algunas funciones útiles:

Obtenemos intervalos de confianza de los parámetros del modelo.

```{r, highlight=TRUE, prompt=TRUE, strip.white=FALSE, collapse=TRUE, tidy=TRUE}
coef(model)
confint(model,level=0.95)
```

Veamos la función ``predict()``

```{r, highlight=TRUE, prompt=TRUE, strip.white=FALSE, collapse=TRUE, tidy=TRUE}
predict(model, data.frame(p_hognbi = c(5,10,50), interval = "prediction"))
```


 *%% ARRANCAR DESDE ACA %%*
 
Es decir, que para si la variable independiente ``lstat`` presentara los valores 5, 10 y 15, la variable dependiente ``medv`` presentaría esos valores (en la media).

Grafiquemos, ahora, todo.

```{r, fig.width=4, fig.height=3.5}
plot(log(Boston$lstat),Boston$medv,
     xlab = "Log del % de hogares con NES bajo", 
     ylab = "Valor Mediano de las Viviendas", 
     col = "red", 
     pch = 20)
abline(model, col="blue")
```

Generemos un modelo, ahora, que contenga todas las variables del dataset. Veamos, primero, la correlación entre varias variables: 

```{r, highlight=TRUE, prompt=TRUE, strip.white=FALSE, collapse=TRUE, tidy=TRUE}
cor(Boston[,10:14])
```

La función ``cor`` tiene varios argumentos
* ``x``, ``y``: las variables (si todas son cuantitativas podemos pasar todo el dataframe)
* ``method``: qué coeficiente(s) se va(n) a usar... ¿Pearson, Spearmen o Kenndall)?

Mucho mejor es verlo en una matriz de gráficos...
``````{r, fig.width=4, fig.height=3.5}
pairs(Boston[,10:14])
```

Implementemos un modelo con todas las variables
```{r, highlight=TRUE, prompt=TRUE, strip.white=FALSE, collapse=TRUE, tidy=TRUE}
model <- lm(medv~., data = Boston)
summary(model)
```

Pero momento... habíamos precisado en el primer modelo que ``lstat`` entraba en forma logarítmica...

```{r, highlight=TRUE, prompt=TRUE, strip.white=FALSE, collapse=TRUE, tidy=TRUE}
model <- lm(medv~.-lstat + log(lstat), data = Boston)
summary(model)
```


## Implementación en R ``lm()``: multicolinealidad
Vamos a analizar la multicolinealidad entre los predictores. Usaremos la función ``vif()`` del paquete ``car``

```{r, highlight=TRUE, prompt=TRUE, strip.white=FALSE, collapse=TRUE, tidy=TRUE}
library(car)
vif(model)
```

Pareciera que ``tax`` y ``rad`` están muy correlacionadas con al menos un predictor. Entonces, podríamos reestimar el modelo eliminándolas.

```{r, highlight=TRUE, prompt=TRUE, strip.white=FALSE, collapse=TRUE, tidy=TRUE}
model <- lm(medv~.-lstat + log(lstat) -tax -rad, data = Boston)
```

## Implementación en R ``lm()``: interacciones 

Supongamos que quisiéramos agregar alguna interacción podemos hacerlo con la siguiente sintaxis ``log(lstat)*age`` que agrega tanto los términos de interacción como los efectos de cada variable por separado. 

Si quisiéramos introducir solamente la interacción deberíamos usar ``log(lstat)*age``
```{r, highlight=TRUE, prompt=TRUE, strip.white=FALSE, collapse=TRUE, tidy=TRUE}
mod<-lm(medv ~ log(lstat)*age, data=Boston)
model <- lm(medv ~ log(lstat)*age, data = Boston)
mod
model
```

